臺灣高等法院花蓮分院刑事判決　　 94年度選上更(二)字第3號
上　　訴　人　臺灣臺東地方法院檢察署檢察官
上訴人即被告　甲○○
選任辯護人　　郭重鑾律師
上訴人即被告　丙○○
選任辯護人　　吳漢成律師
上訴人因被告違反公職人員選舉罷免法案件，不服臺灣臺東地方
法院91年度訴字第45號中華民國91年8月2日第一審判決（起訴案
號：臺灣臺東地方法院檢察署91年度偵字第194、195、196、202
、203、204、342、343、344、349、350、351、475、600、668
、675號），提起上訴，經判決後由最高法院第二次發回更審，
本院判決如下：
    主  文
原判決關於甲○○、丙○○部分撤銷。
甲○○共同連續對於有投票權之人交付賄賂，而約其投票權為一
定之行使，處有期徒刑拾月，禠奪公權貳年，預備之賄賂新台幣
萬元沒收。
丙○○共同連續對於有投票權之人交付賄賂，而約其投票權為一
定之行使，處有期徒刑捌月，禠奪公權貳年；預備之賄賂新台幣
萬元沒收。
    事  實
一、甲○○曾任臺東縣長濱鄉鄉長，為該鄉第14屆鄉長候選人。
    丙○○曾任臺東縣長濱鄉民眾服務站主任，與甲○○交好。
    緣劉傳勳向丙○○表示欲贊助新臺幣（下同）10萬元，作為
    甲○○參與第14屆鄉長選舉之競選經費，丙○○乃於民國（
    下同）90年12月中旬某日，至臺東縣長濱鄉長濱村11鄰121
    號劉傳勳住處，並請甲○○到劉傳勳住處，嗣甲○○到場後
    ，劉傳勳即交付甲○○10萬元，甲○○收受後，為開拓長濱
    鄉南區膽地區之票源，當場將該款項交予丙○○，委由丙○○代為賄選買票。丙○○即於同年12月中旬某日上午10時
    許，打電話請戊○○、岩新妹夫妻（均經判決有罪確定）到
    其擔任主任之成功鎮民眾服務站，洽請戊○○、岩新妹夫妻
    擔任膽地區之大樁腳，幫忙甲○○賄選買票，當場獲得渠
    等同意。丙○○復詢問戊○○買一個樁腳要多少錢，戊○○
    說要3千元，且大概可以找到十個樁腳。甲○○、丙○○、
    戊○○、岩新妹乃基於共同為甲○○買票賄選之概括犯意聯
    絡，由丙○○當場將上開賄選款項10萬元中之4萬元交予戊○○，約定由戊○○夫妻幫忙找人買票支持甲○○，發放每
    位樁腳3千元，找愈多人愈好，戊○○收下4萬元後，交由岩
    新妹保管。戊○○、岩新妹離開成功鎮民眾服務站後，因鑑
    於丙○○強調找愈多人愈好，若發放每人3千元，恐花費過
    高，決定改以每票1千元之代價進行買票，並將此決定告知
    丙○○，獲其同意。91年1月初某日上午9時許及同年月14日
    上午10時許，戊○○前往長濱鄉民眾服務站，向已調至該站
    服務之丙○○回報買票情形，丙○○又先後交付現金2萬元
    及1萬元予戊○○，尚餘之3萬元亦留供預備賄選之用。戊○○、岩新妹夫妻乃分別與賴忠興、劉石阿花等人（均經判決
    有罪確定）基於概括犯意聯絡，在長濱鄉南區，連續對該屆
    長濱鄉鄉長選舉有投票權之人，為下列買票賄選之情事：
（一）戊○○於90年12月中旬某日晚上7時許，向岩新妹拿取由
      其保管之賄款5千元，在其臺東縣長濱鄉寧埔村16鄰膽
      10 之2號住處，將5千元交付有投票權之賴忠興，除買賴
      忠興本人一票外，復與賴忠興共同基於概括犯意聯絡，約
      定以每票1千元之代價，囑賴忠興本人並轉知其有投票權
      之家人，於鄉長選舉時投票支持候選人甲○○，賴忠興當
      場同意，並收受5千元賄款。同日晚上8時許，賴忠興返回
      同村15鄰膽41號其住處後，轉知具有投票權之家人即配
      偶黃美梅、女兒黃美珠、兒子黃建華三人（均經判決有罪
      確定），伊自戊○○處所收受之5千元賄款中，有3千元係
      屬渠等三人共三票之賄款，囑咐渠等要投票支持候選人甲○○，黃美梅、黃美珠、黃建華均予同意。
（二）賴忠興復承前開之概括犯意聯絡，於91年1月初某日晚上
      6時許，在戊○○上開住處，向戊○○表示找到徐德來、
      賴那毛二人（均經判決有罪確定）支持候選人甲○○，他
      們二人及其妻均為有投票權之人，每票可發放1千元等語
      。戊○○當場交付4千元予賴忠興發放，賴忠興隨即於同
      日晚上7時許，先後至同村15鄰膽17號徐德來住處、同
      村16鄰膽13之1號賴那毛住處，各交付2千元賄款予徐德
      來及賴那毛，約定將票投給甲○○。
（三）戊○○又於91年1月8日鄉長候選人號次抽籤前2、3日晚上
      ，向岩新妹拿取賄款2千元，於同日晚上7時許，至同村16
      鄰膽45號李武明（亦經判決有罪確定）住處，將2千元
      賄款交付有投票權之李武明，約定將票投給甲○○。
（四）戊○○復於91年1月上旬某日上午6時許及一星期後某日上
      午6時許，至同村16鄰膽55之1號劉石阿花住處，先後交
      付3千元及5千元之賄款及樁腳費予有投票權之劉石阿花，
      並與劉石阿花共同基於概括犯意聯絡，約定以每票1千元
      之代價，由其在界橋地區負責幫忙拉票，且囑其本人並轉
      知其有投票權之家人於鄉長選舉投票時，皆要投票支持候
      選人甲○○，劉石阿花當場同意，並將3千元及5千元之賄
      款及樁腳費收下。劉石阿花即於同年月中旬某日上午6時
      許，在其住處，轉知有投票權之配偶劉明義（亦經判決有
      罪確定），囑咐其於鄉長選舉投票時，投給甲○○，劉明
      義應允之，所收受之全部賄款則由劉石阿花保管。劉石阿
      花復承續前開概括犯意，於91年1月24日中午，在同村界
      橋之馬路邊，交付有投票權之劉春玉（亦經判決有罪確定
      ）1千元之賄款；再於同年月26日鄉長選舉投票日前約一
      星期某日下午3時許，在臺東縣成功鎮菜市場內，交付有
      投票權之李林有妹（亦經判決有罪確定）1千元之賄款，
      並均囑咐渠等於鄉長選舉當日行使鄉長投票權時，投票支
      持候選人甲○○，劉春玉、李林有妹二人均當場同意。
（五）戊○○復於91年1月18日左右上午10時許，在臺東縣長濱
      鄉○○○○道旁邊，交付2千元賄款予有投票權之丁○○
     （亦經判決有罪確定），囑其將票投給甲○○，丁○○同
      意而收受之。
（六）甲○○於91年1月初某日晚上7時許，打電話向戊○○表示
      要到其住處向選民宣傳理念，並請岩新妹召集社區內之婦
      女。未幾，甲○○到達戊○○住處，發現僅有李秋美一人
      在場，欲改日再來，惟於離開之前，與岩新妹共同基於犯
      意聯絡，委請其轉告在場之李秋美，這次鄉長選舉，要將
      票投給他，他當選後會給李秋美2千元等語。岩新妹於甲○○離開後，對李秋美表示：甲○○說票要投給他，他當
      選後會給李秋美2千元等語。李秋美當場同意，而期約為
      選舉權一定之行使。
二、案經臺東縣警察局成功分局報請臺灣臺東地方法院檢察署檢
    察官偵辦暨檢察官自動檢舉偵查起訴。
     理  由
一、訊據上訴人即被告甲○○、丙○○均矢口否認上揭賄選犯行
    ，甲○○辯稱：伊交付丙○○之10萬元，係競選費用，並非
    用以賄選；伊雖有以電話與戊○○聯絡，請其幫忙召集民眾
    以宣傳其理念，惟伊到達戊○○家後，發現僅有李秋美在場
    ，當時又下雨，並未進入屋裡，只站在門口與他們說這次人
    太少，下次再通知伊到場而已，並未請岩新妹轉告李秋美將
    票投給伊，伊當選後會送給李秋美2千元云云。丙○○辯稱
    ：甲○○交給伊10萬元，是請伊在膽地區幫忙找競選幹部
    ，伊先後共交付9萬8千元給戊○○，是請他去找10位競選幹
    部幫忙競選之費用，不是叫他去買票云云。
二、經查：
（一）甲○○曾任臺東縣長濱鄉鄉長，為該鄉第14屆鄉長候選人
      。丙○○曾任臺東縣長濱鄉民眾服務站主任，與甲○○交
      好。緣劉傳勳向丙○○表示欲贊助10萬元，作為甲○○參
      與第14屆鄉長選舉之競選經費，丙○○乃於90年12月中旬
      某日，至臺東縣長濱鄉長濱村11鄰121號劉傳勳住處，並
      請甲○○到劉傳勳住處，嗣甲○○到場後，劉傳勳即交付
      甲○○10萬元，甲○○收受後，為開拓長濱鄉南區膽、
      界橋地區之票源，當場將該款項交予丙○○等情，業據被
      告甲○○及丙○○供陳在卷，互核一致。
（二）丙○○收受甲○○所交付之10萬元後，於上開時地先後交
      付4萬元、2萬元、1萬元給戊○○，請戊○○、岩新妹夫
      妻擔任膽地區之大樁腳，幫忙甲○○賄選買票。戊○○
      乃於上開時地交付賄款與有投票權之賴忠興、李武明、劉
      石阿花及丁○○，約定於長濱鄉第14屆鄉長選舉時投票給
      甲○○，並請賴忠興、劉石阿花轉知其有投票權之家人，
      於鄉長選舉時投票支持候選人甲○○。賴忠興乃於上開時
      地轉知具有投票權之家人即配偶黃美梅、女兒黃美珠、兒
      子黃建華三人，伊自戊○○處所收受之5千元賄款中，有3
      千元係屬渠等三人共三票之賄款，囑咐渠等要投票支持候
      選人甲○○，黃美梅、黃美珠、黃建華均予同意；復於上
      開時地，將戊○○所交付之4千元賄款，先後各交付2千元
      給徐德來及賴那毛，約定將票投給甲○○。劉石阿花亦於
      上開時地轉知有投票權之配偶劉明義，囑咐其於鄉長選舉
      投票時，投給甲○○，劉明義應允之；復於上開時地將戊○○所交付之賄款其中2千元，先後各交付1千元給劉春玉
      及李林有妹，約定將票投給甲○○等情，業據原審同案被
      告戊○○、岩新妹、賴忠興、李武明、劉石阿花、丁○○
      、黃美梅、黃美珠、黃建華、徐德來、賴那毛、劉明義、
      劉春玉、李林有妹等人於歷次偵訊及原審審理時供承屬實
      ，互核相符。戊○○不但於原審審理供陳：「我跟我老婆
      一起到服務站，丙○○跟我說這次鄉長選舉膽地區的投
      票所他負責，他叫我負責這個地區的買票事情」、「他頭
      先說一個樁腳要多少，我說3千，他算一算就給我4萬元，
      他說這次選舉錢的事情不要說是他給的，他叫我盡量找人
      越多越好」、「他跟我講人越多越好，後來我算一算人數
      ，一個人3千元太多，我就把他改成一人1千元，我有跟他
      講，他說錢沒關係」、「（你找到那些人的事情有無跟丙○○說？）有空我就跟他回報，我都親自到他服務站跟他
      說，也有打電話給他，我找這些人買票的情形他都知道」
      等語；於本院審理時亦證稱：伊沒有擔任甲○○競選時在
      膽地區的競選幹部，丙○○分三次一共給伊7萬元，伊
      交給丁○○2千元，是買票，請他支持甲○○，還給賴忠
      興5千元、李武明2千元、劉石阿花3千元及5千元，是丙○○說要找人買票，愈多愈好等語。丁○○於本院亦證述：
      戊○○於91年1月18日上午10點，在臺東縣長濱鄉○○○○道旁，有交付2千元給伊，跟伊說要投票給甲○○，伊
      有投給甲○○等語。戊○○並非被告甲○○之輔選人員或
      競選幹部，與之又無親戚或利害關係，丙○○竟要戊○○
      幫忙找競選幹部並發放競選經費，人數越多越好，卻又無
      發放之幹部名單及帳冊，顯與常情不符。是戊○○等人不
      利於被告之供詞，自屬可信。足見被告丙○○交付戊○○
      之前開款項，係請戊○○、岩新妹夫妻擔任膽地區之大
      樁腳，幫忙甲○○賄選買票。丙○○所辯伊交給戊○○之
      款項，是請他去找10位競選幹部幫忙競選之費用，不是叫
      他去買票云云，不足採信。
（三）丙○○於調查、偵查及原審審理時，始終供稱先後交付戊○○4萬元、2萬元及1萬元，共7萬元，尚餘之3萬元由其
      持有，尚未做進一步之處理；於本院審理時卻改稱先後交
      付戊○○4萬元、3萬元、1萬元及1萬8千元，共9萬8千元
      ；前後供述不一，且為戊○○所否認，復未能提出有力資
      料佐證，自不可採。惟丙○○於本院同時供稱該3萬元也
      是準備要交給戊○○做為競選經費之用；而依前項之說明
      ，丙○○交給戊○○之7萬元，係請其幫忙甲○○賄選買
      票，則其尚未交付之3萬元，自亦為預備賄選之用。丙○○所辯該3萬元也是準備要交給戊○○做為競選經費之用
      云云，亦無非卸責之詞，難以置信。
（四）葉文基於偵查中供述：「（你買票的錢來源？）甲○○告
      訴我說膽地區買票的費用，都是向丙○○拿」、「（你
      交付錢給賴忠興時，有無跟他說如被查到要說是買檳榔、
      煙或工資的費用？）有，是甲○○叫我這麼說的，事實上
      是買票的錢」、「（你買票的錢是由何而來？）之前甲○○向我表示這次選舉幫忙一下，所需的費用都是找丙○○
      拿，他說膽的部落都是由丙○○負責，所以丙○○在12
      月間某日有打電話給我請我過去成功民眾服務站，我與我
      太太一起過去，他向我表示這次幫忙甲○○」等語；業已
      判刑確定之李武明於偵查中亦供述：投票前某一晚，在戊○○家裡開之說明會，甲○○拜託大家支持，並說有拿到
      買票錢的人，千萬不可對外公開等語；另已判刑確定之賴
      忠興於偵查中亦謂：甲○○在戊○○家中之說明會中有說
      你們收到的錢是小小意思，不要對外宣揚等語；復謂：「
      （為何在前次庭訊時，會說5千元中的4千元買了檳榔、煙
      請客，1千元是工資？）是甲○○、丙○○、黃古茂教我
      這麼說的，在戊○○被收押後，我到地檢署出庭後2、3天
      ，晚上7、8時許，上開三人到我家，他們教我這麼說的，
      我受他們的唆使，才這麼說」等語。三人所述互為一致，
      益見被告甲○○交給丙○○10萬元，係委由丙○○賄選買
      票，其與丙○○及已判決確定之戊○○、岩新妹有共同賄
      選之犯意聯絡及行為分擔。甲○○所辯伊交付丙○○之10
      萬元，係競選費用，並非用以賄選云云，亦不足採。
（五）甲○○確於上開時地委請岩新妹轉告在場之李秋美，這次
      鄉長選舉，要將票投給他，他當選後會給李秋美2千元等
      語；而岩新妹於甲○○離開後，確有對李秋美表示：甲○○說票要投給他，他當選後會給李秋美2千元等語；李秋
      美當場同意，而期約為選舉權一定之行使等情，已據判刑
      確定之岩新妹、李秋美迭於偵查及原審審理時供陳無訛，
      互核相符。戊○○於原審審理時亦供稱：「（甲○○回去
      後你太太有沒有跟你說甲○○跟他說甚麼？）我太太跟我
      說甲○○說只有找到一個婦女沒關係，他當選的時候要給
      李秋美兩千元」等語相符。甲○○所辯伊只站在門口與戊○○他們說這次人太少，下次再通知伊到場而已，並未請
      岩新妹轉告李秋美將票投給伊，伊當選後會送給李秋美2
      千元云云，亦非可信。
（六）證人乙○○雖於原審證稱：伊曾於91年1月初晚上9時許，
      陪甲○○到戊○○家，當時戊○○、岩新妹及一位婦女在
      家，甲○○與岩新妹有講話，除了問候之外，他們說了一
      些有關說明會的事情等語；復於本院上訴審供稱甲○○當
      時並沒有談到錢的事情。惟其於原審先則供稱沒有聽到甲○○對岩新妹說甚麼話；繼則改稱當天甲○○有跟岩新妹
      講話，但說甚麼伊不清楚；後又改稱甲○○與岩新妹有講
      一些有關說明會的事情，前後供述矛盾。既沒有聽到甲○○對岩新妹說甚麼話，又如何得悉甲○○當時並沒有談到
      錢的事情，足見乙○○之證詞閃爍，意在迴護甲○○，殊
      不足取。況戊○○已供稱：甲○○尚未登記時，乙○○就
      一個人開豐田白色車子到伊家，要伊支持甲○○，但他從
      未與甲○○一起到伊家等語，是證人乙○○於甲○○至岩
      新妹家當天是否在場，已屬有疑，其所為之前開證詞，顯
      屬臨訟勾串之證言，無從據為甲○○有利之認定。
（七）被告甲○○及丙○○之辯護人雖均辯稱：戊○○、岩新妹
      、賴忠興、劉石阿花、丁○○、李秋美等於最初調查時，
      均供述其等所收受之經費為合法競選經費，嗣經被人誘導
      後，為圖獲取證人保護法第14條之減免刑責而翻供，改稱
      所收受之經費為買票之賄款，與初供不符，亦與事實不合
      ，且違背常理云云。惟未能說明戊○○等人究被何人為如
      何之誘導；且戊○○於原審已供稱改口供之目的不是希望
      可以減免刑責，是伊自己覺得以前說的是謊話，後來才照
      實講說錢是用來買票的。是辯護人上揭之辯護，並不足取
      。
（八）綜上所述，本件事證明確，被告丙○○、甲○○所辯，顯
      係卸責之詞，不足採信，其等犯行，均堪認定。
三、核被告甲○○、丙○○透過戊○○、岩新妹交付賄款部分，
    係犯修正前公職人員選舉罷免法第90條之1第1項之投票交付
    賄賂罪。被告等行為後，公職人員選舉罷免法已於94年11月
    30日修正，修正後之第90條之1第1項規定：對於有投票權之
    人，行求期約或交付賄賂或其他不正利益，而約其不行使投
    票權或為一定之行使者，處三年以上十年以下有期徒刑，得
    併科新台幣1百萬元以上1千萬元以下罰金；較之修正前之規
    定為重，應依刑法第2條第1項但書之規定，適用有利於被告
    之裁判前舊法。其等預備交付3萬元之賄賂部分，係交付賄
    賂之階段行為，不另論罪。按共同正犯之意思聯絡，原不以
    數人間直接發生者為限，即有間接關係者亦包括在內。又共
    同正犯之共同實施犯罪行為，指在意思聯絡範圍之內，實行
    犯罪構成要素之行為，且已達於著手之程度而言；是以共犯
    相互間倘僅分擔一部分行為，其所分擔之一部分行為，若屬
    構成犯罪事實之內容，即得認係行為之分擔實施。最高法院
    77年台上字第2135號判例、90 年度台上字第4929號判決可
    資參照。被告甲○○與丙○○直接或皆間接透過戊○○、岩
    新妹、賴忠興、劉石阿花交付賄款，雖非皆有直接之犯意聯
    絡，亦應論以共同正犯。次核被告甲○○透過岩新妹向李秋
    美期約賄選部分，係犯修正前同條項之期約賄選罪。被告甲○○行為後，公職人員選舉罷免法已於94年11月修正，修正
    後之第90條之1第1項規定，刑度較重，有如上述，亦應依刑
    法第2條第1項但書之規定，適用有利於被告之裁判前舊法。
    。其與岩新妹間有犯意聯絡及行為分擔，為共同正犯。又被
    告甲○○多次交付賄賂及期約賄選之犯行，及丙○○多次交
    付賄賂之犯行，時間緊接，基本犯罪構成要件相同，顯係基
    於概括犯意為之，均為連續犯，應依刑法第56條之規定，論
    以投票交付賄賂一罪。又檢察官雖未就被告甲○○共同交付
    賄賂部分起訴，惟此部分與起訴部分有連續犯裁判上一罪之
    關係，為起訴效力所及，本院自應併予審判。原審對被告論
    罪科刑，固非無見。惟未就被告甲○○共同交付賄賂部分一
    併審判，尚有未合。被告上訴意旨否認犯罪，及檢察官上訴
    意旨指摘原判決量刑過輕，雖無可取；惟原判決關於被告部
    分既有可議，自應撤銷改判。爰審酌選舉乃民主政治之重要
    表徵，賄選實為敗壞選風之主要根源，嚴重玷損選舉之公平
    性及廉潔性，對民主法治之基礎蝕害匪淺，所侵害之國家法
    益甚鉅，尤其政府近年來大力宣導反賄選及查辦賄選，被告
    竟置若罔聞，以身試法，犯罪後復未能坦承犯行，態度不佳
    等一切情狀，分別量處如主文第2、3項所示之刑，並依同法
    第98條第3項之規定，宣告褫奪公權二年。又被告預備交付
    之賄賂3萬元，應依同法第90條之1第3項之規定，宣告沒收
    。
據上論斷，應依刑事訴訟法第369條第1項前段、第364條、第299
條第1項前段，修正前公職人員選舉罷免法第90條之1第1項、現
行公職人員選舉罷免法第90條之1第3項、第98條第3項，刑法第
11條前段、第2條第1項但書、第28條、第56條、第37條第2項，
判決如主文。
本案經檢察官翟光軍到庭執行職務。
中　　華　　民　　國　　94　　年　　12　　月　　13　　日
                  刑事庭審判長法  官  吳鴻章
                              法  官  蔡勝雄
                              法  官  林慶煙
以上正本證明與原本無異。
如不服本判決，應於送達後十日內，向本院提出上訴狀。其未敘
述理由者，並應於提出上訴狀後十日內向本院補提理由狀 (須附
繕本)。
                              書記官  林明智
中　　華　　民　　國　　94　　年　　12　　月　　13　　日
附錄    本判決論罪科刑法條：
公職人員選舉罷免法第90條之1
對於有投票權之人，行求期約或交付賄賂或其他不正利益，而約
其不行使投票權或為一定之行使者，處5年以下有期徒刑，得併
科新台幣40萬元以上4百萬元以下罰金。
預備犯前項之罪者，處1年以下有期徒刑。
預備或用以行求期約或交付之賄賂，不問屬於犯人與否，沒收之
。
犯第1項或第2項之罪，於犯罪後六個月內自首者，減輕或免除其
刑；因而查獲候選人為共犯者免除其刑。
犯第1項或第2項之罪，在偵查中自白者，減輕其刑；因而查獲候
選人為共犯者，減輕或免除其刑。
